臺灣基隆地方法院刑事判決
109年度訴緝字第13號
公  訴  人  臺灣基隆地方檢察署檢察官
被      告  郭忠春



上列被告因偽造有價證券等案件，經檢察官提起公訴（85年度偵
字第4145號）及移送併案審理（86年度偵字第1764號），本院判
決如下：
    主  文
本件免訴。
    理  由
一、公訴意旨略以：被告郭忠春意圖為自己不法之所有，基於偽
    造及行使偽造有價證券、詐欺取財之犯意，於民國83年12月
    間某日，未經告訴人李文進同意，偽造告訴人發票、發票日
    83年10月29日、84年1月29日到期、票號TS166828號面額新
    臺幣（下同）100萬元本票1紙，持以向張明瑟借款而行使偽
    造有價證券並借得款項，因認被告涉犯偽造及行使偽造有價
    證券、詐欺取財等罪嫌等語。
二、按行為後法律有變更者，適用行為時之法律，但行為後之法
    律有利於行為人者，適用最有利於行為人之法律，94年2月2
    日修正公布、95年7月1日生效施行之刑法第2條第1項亦定有
    明文（此條文規定係規範行為後法律變更所生新舊法比較適
    用之準據法，本身尚無新舊法比較之問題，於新法施行後，
    應一律適用之）。此「法律變更」與法律修正之概念有別；
    所謂法律變更應係指因法律修正而「刑罰」有實質之更異而
    言（如修正後新舊法法定本刑輕重變更或犯罪構成要件寬嚴
    不同），始有依上開規定為準據法而比較適用新法或舊法之
    問題。如新舊法處罰之輕重仍然相同，並無有利或不利之情
    形，即無適用上開規定為比較之餘地，自應依一般法律適用
    之原則，適用現行、有效之裁判時法論處。另此所謂適用最
    有利於行為人之法律，應將行為時之法律與中間時法及裁判
    時之法律，就罪刑有關之一切情形，綜其全部之結果而為整
    體之比較，擇其最有利於行為人之法律，予以適用（最高法
    院96年度台上字第2887號刑事判決意旨參照）。又關於追訴
    權消滅之要件、時效之停止進行及其期間之計算，自應一體
    適用，不得任意割裂，否則無法達成調整行為人之時效利益
    及犯罪追訴衡平之修法目的（最高法院99年度台上字第6435
    號判決意旨參照）。查本件依起訴書及移送併案審理書所載
    ，被告83年12月間所涉修正前刑法第201條第1項、第2項之
    偽造及行使偽造有價證券罪、第339條第1項之詐欺取財罪，
    其最重本刑分別為有期徒刑10年、7年、5年，而其行為後，
    刑法第201條第1項、第2項、第339條第1項、第80條、第83
    條均有修正，茲就本件新舊法比較敘述如下：
　㈠刑法第201條第1項、第2項規定業於108年12月25日修正公布
    ，並自同年月27日生效施行。上開條文法定刑中之罰金刑，
    於上開條文修正前，原依刑法施行法第1條之1第2項前段規
    定，就其數額（即3千元）提高為30倍（即9萬元）；而上開
    條文修正後，僅將法定刑中之罰金刑修正為9萬元，並將第1
    項末段「3年以上、10年以下」修正為「3年以上10年以下」
    ；第2項末段「1年以上、7年以下」修正為「1年以上7年以
    下」，就其犯罪構成要件及其餘法定本刑均未變更，考其修
    正意旨，係因上開條文於72年6月26日後並未修正，乃依刑
    法施行法第1條之1第2項前段規定將罰金數額修正提高30倍
    ，以增加法律明確性，並使刑法分則各罪罰金數額具內在邏
    輯一致性，另使法條文字更臻明確。是以，此次修正並未致
    刑罰有何實質更異，揆諸前揭說明，非屬法律變更，毋庸依
    刑法第2條第1項規定為新舊法比較，應適用現行、有效之裁
    判時法即修正後之刑法第201條第1項、第2項規定。
　㈡刑法第339條規定業於103年6月18日修正公布，並自同年月20
    日生效施行。修正前刑法第339條第1項規定：「意圖為自己
    或第三人不法之所有，以詐術使人將本人或第三人之物交付
    者，處5年以下有期徒刑、拘役或科或併科1千元以下罰金。
    」；修正後刑法第339條第1項則規定：「意圖為自己或第三
    人不法之所有，以詐術使人將本人或第三人之物交付者，處
    5年以下有期徒刑、拘役或科或併科50萬元以下罰金。」經
    比較新舊法之結果，修正後刑法第339條規定並未更動詐欺
    取財罪之構成要件及得科處之法定刑種類，僅將得科或併科
    之罰金刑上限提高為50萬元，故應以修正前刑法第339條第1
    項之規定較有利於被告，依刑法第2條第1項前段之規定，即
    應適用103年6月20日生效施行前（下稱修正前）之刑法第33
    9條第1項之規定。
　㈢刑法第80條、第83條規定先於94年2月2日修正公布、95年7月
    1日生效施行，嗣第80條復於108年5月29日修正公布、同年
    月31日生效施行，其後第83條再於108年12月31修正公布、1
    09年1月2日生效施行。94年2月2日修正前之刑法第80條第1
    項第1款、第2款、第2項及第83條原規定：「追訴權，因左
    列期間內不行使而消滅：一、死刑、無期徒刑或10年以上有
    期徒刑者，20年。二、3年以上、10年未滿有期徒刑者，10
    年」、「前項期間，自犯罪成立之日起算。但犯罪行為有連
    續或繼續之狀態者，自行為終了之日起算」、「追訴權之時
    效，如依法律之規定，偵查、起訴或審判之程序不能開始或
    繼續時，停止其進行。前項時效停止，自停止原因消滅之日
    起，與停止前已經過之期間，一併計算。停止原因繼續存在
    之期間，如達於第80條第1項各款所定期間4分之1者，其停
    止原因視為消滅。」94年2月2日修正公布之刑法第80條第1
    項第1款、第2款、第2項及第83條規定：「追訴權，因下列
    期間內未起訴而消滅：一、犯最重本刑為死刑、無期徒刑或
    10年以上有期徒刑之罪者，30年。二、犯最重本刑為3年以
    上10年未滿有期徒刑之罪者，20年」、「前項期間自犯罪成
    立之日起算。但犯罪行為有繼續之狀態者，自行為終了之日
    起算」、「追訴權之時效，因起訴而停止進行。依法應停止
    偵查或因犯罪行為人逃匿而通緝者，亦同。前項時效之停止
    進行，有下列情形之一者，其停止原因視為消滅：一、諭知
    公訴不受理判決確定，或因程序上理由終結自訴確定者。二
    、審判程序依法律之規定或因被告逃匿而通緝，不能開始或
    繼續，而其期間已達第80條第1項各款所定期間4分之1者。
    三、依第1項後段規定停止偵查或通緝，而其期間已達第80
    條第1項各款所定期間4分之1者。前2項之時效，自停止原因
    消滅之日起，與停止前已經過之期間，一併計算。」108年5
    月29日修正公布之刑法第80條第1項第1款規定：「追訴權，
    因下列期間內未起訴而消滅：一、犯最重本刑為死刑、無期
    徒刑或10年以上有期徒刑之罪者，30年。但發生死亡結果者
    ，不在此限」。108年12月31日修正公布之刑法第83條則規
    定：「追訴權之時效，因起訴而停止進行。依法應停止偵查
    或因犯罪行為人逃匿而通緝者，亦同。前項時效之停止進行
    ，有下列情形之一者，其停止原因視為消滅：一、諭知公訴
    不受理判決確定，或因程序上理由終結自訴確定者。二、審
    判程序依法律之規定或因被告逃匿而通緝，不能開始或繼續
    ，而其期間已達第80條第1項各款所定期間3分之1者。三、
    依第1項後段規定停止偵查或通緝，而其期間已達第80條第1
    項各款所定期間3分之1者。前2項之時效，自停止原因消滅
    之日起，與停止前已經過之期間，一併計算。」經比較行為
    時、中間時及裁判時之法律，行為時法之追訴權時效期間較
    短，對被告較為有利，故本件關於追訴權消滅之要件及其時
    效期間之計算，自應適用94年2月2日修正前刑法第80條第1
    項第1款、第2款、第2項之規定，且關於追訴權時效之停止
    進行及其期間之計算，亦應一體適用94年2月2日修正前刑法
    第83條之規定，合先敘明。
三、按案件時效已完成者，應諭知免訴之判決，並得不經言詞辯
    論為之，刑事訴訟法第302條第2款、第307條分別定有明文
    。經查：本件被告被訴於83年12月間某日，涉犯刑法第201
    條第1項、第2項之偽造及行使偽造有價證券罪、修正前同法
    第339條第1項之詐欺取財罪，其最重本刑分別為有期徒刑10
    年、7年、5年，依94年2月2日修正前刑法第80條第1項第1款
    、第2款規定，偽造有價證券罪之追訴權時效期間為20年，
    行使偽造有價證券罪及詐欺取財罪之追訴權時效期間為10年
    。而自其犯罪成立之日即83年12月15日起算（因不知日，故
    以當月15日為準），計至檢察官自85年11月2日開始偵查（
    見臺灣基隆地方檢察署85年度偵字第4145號卷第1頁刑事告
    訴狀所附同署收文戳）止，時效進行1年10月18日，另自檢
    察官於86年4月2日偵查終結提起公訴（見本院86年度訴字第
    258號卷＜下稱本院卷＞附之起訴書）起算，計至86年5月9日
    繫屬於本院審理（見本院卷第1頁臺灣基隆地方檢察署函文
    上之本院收文戳）止，時效進行1月7日。嗣本院於86年7月1
    8日通緝被告（見本院通緝書），停止追訴權時效進行達上
    開追訴權時效期間之4分之1後，自91年7月18日（偽造有價
    證券罪部分）、89年1月18日（行使偽造有價證券罪及詐欺
    取財罪部分）起進行剩餘之時效，而被告所犯前開偽造有價
    證券罪之追訴權時效，計至109年7月23日業已完成，而其所
    犯行使偽造有價證券罪、詐欺取財罪之追訴權時效，計至97
    年1月24日亦已完成，惟被告迄今仍未緝獲歸案，其追訴權
    已因時效完成而消滅，揆諸前揭說明，本件爰不經言詞辯論
    ，逕為免訴之諭知。
據上論斷，應依刑事訴訟法第302條第2款、第307條，判決如主
文。
本案經檢察官陳昱旗提起公訴及移送併案審理。
中　　華　　民　　國　　110 　年　　2 　　月　　3 　　日
                  刑事第四庭審判長法  官  齊　潔
                                  法  官  李辛茹
                                  法  官  謝昀芳
以上正本證明與原本無異。
如不服本判決，應於收受判決後20日內向本院提出上訴書狀，並
應敘述具體理由。其未敘述上訴理由者，應於上訴期間屆滿後20
日內向本院補提理由書（均須按他造當事人之人數附繕本）。「
切勿逕送上級法院」。
中　　華　　民　　國　　110 　年　　2 　　月　　3 　　日
                                  書記官　王靜敏